臺灣臺北地方法院刑事判決　　　　　　　　95年度訴字第63號
公　訴　人　臺灣臺北地方法院檢察署檢察官
被　　　告　卯○○
選任辯護人　曹肇揆律師
上列被告因偽造文書等案件，經檢察官提起公訴（九十三年度偵
字第一九一二五號），本院判決如下：
 主  文
卯○○共同行使偽造私文書，足以生損害於公眾及他人，處有期
徒刑肆月，如易科罰金，以銀元佰元即新臺幣玖佰元折算壹日
。如附表所示種類及數量之印文，均沒收之。
    事  實
一、卯○○與旅居大陸地區之臺灣地區人民甲○○（由臺灣臺北
    地方法院檢察署檢察官另案偵辦）、申○○（為本院另行通
    緝中），均知悉依中央健康保險法第四十三條保險對象因緊
    急情況，須在非保險醫療機構立即診療者，得於治療結束後
    六個月內，檢具相關證明文件，由投保單位向保險人（即中
    央健康保險局，下稱健保局）申請核退醫療費用之規定，因
    而認有機可乘，遂與姓名、年籍不詳之數名成年人共同意圖
    為自己不法之所有，基於詐欺取財及行使偽造私文書之犯意
    聯絡，由卯○○於民國九十二年十一月間某日，在大陸地區
    廣東省珠海市將其護照及臺胞證影本交予甲○○，推由甲○
    ○及申○○等人據以製作虛偽不實之大陸地區貴州省醫療收
    費專用收據、貴州省仁懷市第一人民醫院疾病診斷證明書、
    病歷首頁、病程記錄、長期醫囑單、臨時醫囑單等文件各一
    份，並以卯○○之名義詐稱曾其因車禍頭部及右胸肋骨骨折
    併氣胸等疾病至上開醫院就醫，持上開文件向健保局臺北分
    局申請核退醫療費用而行使之，欲詐領核退之醫療費用，然
    其申請文件遭健保局臺北分局發覺係屬偽造，因此未能得逞
    ，惟其行為已足以生損害於健保局及上開醫院。
二、案經法務部調查局臺北市調查處移送臺灣臺北地方法院檢察
    署檢察官偵查起訴，並由臺灣臺北地方法院檢察署檢察官移
    送併辦。
    理  由
一、本案被告卯○○之住、居所地，及其詐欺、行使偽造文書犯
    行之行為地、結果地雖非均屬本院管轄地區，然被告之共同
    正犯（見下述）申○○之住所為臺北市○○區○○街一六○
    巷一號八樓之十七，係於本院管轄之地區內，依刑事訴訟法
    第七條第二款之規定，本院對於被告卯○○有管轄權，均先
    予敘明。另按被告以外之人於審判外之言詞或書面陳述，除
    法律有規定者外，不得作為證據；又按被告以外之人於審判
    外之陳述，雖不符合同法第一百五十九條之一至第一百五十
    九條之四之規定，但經當事人於審判程序同意作為證據，法
    院審酌該言詞陳述或書面陳述作成時之情況，認為適當者，
    亦得為證據，當事人、代理人或辯護人於法院調查證據時，
    知有第一百五十九條第一項不得為證據之情形，而未於言詞
    辯論終結前聲明異議者，視為有前項之同意，刑事訴訟法第
    一百五十九條第一項、第一百五十九條之五分別定有明文。
    查本判決下列所引用之證人郭振國於檢察官訊問時所為之陳
    述，及健保局之函文（見調查局卷一第一一五頁），均屬於
    傳聞證據，惟上開證人之證詞與函文，被告及辯護人於本院
    準備程序時並未爭執其證據能力，且迄至言詞辯論終結前亦
    未再聲明異議，本院審酌上開證據資料製作時之情況，尚無
    違法不當之瑕疵，亦認為以之作為證據應屬適當，故揆諸前
    開規定，爰逕依刑事訴訟法第一百五十九條之五規定，認前
    揭證據資料均例外有證據能力，合先敘明。
二、訊據被告卯○○雖坦承曾於九十二年十一月間在大陸地區觀
    光時，曾將其護照及臺胞證影本交給甲○○等語（見本院卷
    四第四十二頁），惟矢口否認有何行使偽造文書及詐欺取財
    之犯意，辯稱，當時甲○○係告知可以幫伊向大陸臺商的某
    個商會申請，取得醫療補助之資格，伊不太相信，不過還是
    交付上開證件予甲○○，隔了兩天甲○○通知伊因條件不符
    而不能辦，伊不知道為何上開文件會用來向健保局申請給付
    云云。
三、經查，被告於九十二年七月至八月間並未前往大陸地區，亦
    未曾因病於大陸地區貴州省仁懷市第一人民醫院就診、住院
    ，且於九十二年十一月間在大陸地區觀光時，曾將其護照及
    臺胞證影本交給甲○○等情，業經被告於本院檢察官偵訊及
    審理時自承無誤（見臺灣臺北地方法院檢察署九十三年度偵
    字第一九一二五號卷，下稱偵查卷，第二至三頁、本院卷四
    第四十二頁），核與卷附之被告入出境紀錄、護照（含簽證
    欄）影本相符（見調查局卷二第五六○至五六一頁），應堪
    認為真實。另甲○○取得上開被告之證件影本後，隨即與申
    ○○及姓名年籍不詳之數名成年人共同偽造貴州省醫療收費
    專用收據、貴州省仁懷市第一人民醫院疾病診斷證明書、病
    歷首頁、病程記錄、長期醫囑單、臨時醫囑單等文件各一份
    ，以卯○○之名義向健保局臺北分局申請核退醫療費用而行
    使之，惟經健保局發現上開不實情事而予駁回等事實，亦有
    上開偽造之貴州省醫療收費專用收據、貴州省仁懷市第一人
    民醫院疾病診斷證明書、病歷首頁、病程記錄、長期醫囑單
    、臨時醫囑單影本各一份，全民健康保險緊急傷病自墊醫療
    費用核退申請書影本一紙在卷可參，亦可資認定。
四、被告雖辯稱，當時甲○○只是說要向大陸臺商的某個商會申
    請一個證件類的東西，並非要申請錢，而是要向該商會取得
    一個醫療補助的資格而已云云，然查，被告於檢察官偵訊時
    已自承，伊聽珠海的臺商說重大傷病可以向健保局申請核退
    醫療費用，是甲○○幫伊轉送申請核退費用的資料等語（見
    偵查卷第二頁），且被告既供稱伊當時是去大陸觀光，並非
    去做生意，則其應僅於大陸地區盤桓數日，在當地就醫住院
    之機率甚微，若非冀欲取得若干金錢款項，何須大費周章影
    印數種證件委由他人為之，顯然被告對於伊委由甲○○代辦
    之手續確係為申請核退醫療費用，並非如其所辯僅取得補助
    資格。再者，被告復自稱伊並未向大陸臺商的哪個單位投保
    或是繳交任何費用等語（見本院卷四第四十二至四十三頁）
    ，甚至向大陸臺商的哪一個單位申請亦不知情（見本院卷四
    第四十三頁），可見被告與大陸臺商之組織結社並無任何連
    繫關係，以常情衡之，殊難想像被告有何接受任何臺商商會
    補助醫療費用之事由，亦無從想見有何臺商之單位核發金額
    之門檻如此寬鬆，對於與該組織毫無瓜葛、亦非處於清寒、
    急需救助等特殊狀況之人亦予慷慨解囊，被告亦非年少識淺
    之人，豈有不知其間不符常情之理，因此被告上開辯解即非
    可採，其對於其申請之對象係健保局，目的係為申請緊急傷
    病自墊醫療費用之核退等情，應有所認知。又查，被告僅提
    供甲○○護照、臺胞證影本等文件，未曾給予其他診斷證明
    、醫療收據等關於其自行給付之醫療費用金額憑據，而以現
    今對於醫療隱私保護意識高漲之情況下，關於病患就診之醫
    療資訊，非由本人或其委託人申請，其他機關或個人本即難
    以取得，然申請緊急傷病自墊醫療費用之核退，申請人醫療
    費用收據、明細、診斷書等相關證明文件，均為核算及確認
    醫療事實之有無及費用多寡所必須，此亦經行政院衛生署發
    布之全民健康保險緊急傷病自墊醫療費用核退辦法第七條所
    明定（見調查局卷一第一三三頁），被告於九十二年七至八
    月間既未曾在大陸地區醫療院所就醫，自無從提供甲○○上
    開相關文件，惟仍將其護照、臺胞證影本交予甲○○欲以申
    請全民健康保險緊急傷病自墊醫療費用核退，顯見被告對於
    甲○○及與其共組詐欺集團之申○○等人利用此一途徑，偽
    造臺灣地區人民於大陸地區就醫紀錄、收據文件之犯行，應
    難推諉不知。此外，卷附健保局九十三年三月二十二日健保
    稽字第○九三○○六三七二七號函亦指出，被告申請全民健
    康保險緊急傷病自墊醫療費用核退所附病歷之筆跡，竟與辰
    ○○、張坤成、乙○○、丑○○、午○○、戊○○、辛○○
    ○、張長雲、寅○○、癸○○、姚進堂、葉平定、黃文基、
    吳葵林、丁○○、李文俊、己○○、李睿楊、未○○、丙○
    ○、巳○○、曾信銘、庚○○、子○○、張景智、壬○○等
    二十六人相同或類似，惟前開人等之申請書所填載之住院紀
    錄係分佈於大陸地區不同省分、由不同醫師診治，且所檢附
    之住院紀錄字體均以繁體字為主，與大陸地區慣用檢體自知
    習慣迥異，顯然均係偽造而成等情（見調查局卷一第一一八
    至一一九頁），證人即健保局總局稽核室專員郭振國復於檢
    察官訊問時證稱，健保局於九十二年十一月底起，陸續接獲
    民眾電話匿名檢舉，陳述在大陸經商時曾被人要求提供護照
    影本作為詐領緊急傷病的醫療費用，經過伊調集各分局所受
    理在大陸就醫的病歷到總局來，發現這些被保險人在不同省
    分不同的醫院就醫所提出的病歷筆跡卻是相同的，並且發現
    這些病歷使用非常多的繁體字，只有少數是簡體字等語（見
    偵查卷第一二八至一二九頁），益足證上開透過申○○或甲
    ○○以申請全民健康保險緊急傷病自墊醫療費用核退之被保
    險人，均係經由同一詐欺集團偽造大陸地區醫療院所之病歷
    證明及費用收據等文件，被告確與甲○○、申○○等人具有
    詐欺取財及行使偽造私文書之犯意，應無疑義，本案事證明
    確，被告犯行堪以認定。
五、被告行為後，前於九十四年二月二日修正公布之刑法，已自
    九十五年七月一日起施行，另刑法施行法亦於九十五年六月
    十四日增訂該法第一條之一規定，並自九十五年七月一日施
    行。其中修正後刑法第二條之規定，乃係關於新舊法比較適
    用之準據法，其本身無關行為可罰性要件之變更，故於九十
    五年七月一日刑法修正施行後，如有涉及比較新舊法之問題
    ，即應逕依修正後刑法第二條第一項規定，為「從舊從輕」
    之比較（最高法院九十五年度第八次刑事庭會議決議意旨參
    照）。經查：
  (一)刑法第三百三十九條第一項詐欺取財罪雖未修正，然於上開
    刑法及其施行法修正施行前，依罰金罰鍰提高標準條例第一
    條前段規定，刑法第三百三十九條第一項所定罰金刑部分之
    法定刑度「銀元一千元以下」係提高為銀元一萬元即新臺幣
    三萬元以下，最低刑度則依修正前刑法第三十三條第五款規
    定，應為銀元一元即新臺幣三元以上。嗣因刑法施行法第一
    之一條第二項已增訂：「中華民國九十四年一月七日刑法修
    正施行後，刑法分則所定罰金之貨幣單位為新臺幣；九十四
    年一月七日刑法修正時，刑法分則編未修正之條文定有罰金
    者，自九十四年一月七日刑法修正施行後，就其所定數額提
    高為三十倍，但七十二年六月二十六日至九十四年一月七日
    新增或修正之條文，就其所定數額提高為三倍。」，而此規
    定係在替代罰金罰鍰提高標準條例部分條文，與適用罰金罰
    鍰提高標準條例之結果相同，對於被告而言並不發生有利或
    不利之問題，僅係將貨幣單位由銀元改為新臺幣，並非法律
    變更刑度之條文，當無須就新舊法比較，應逕適用之（臺灣
    高等法院暨所屬法院九十五年法律座談會刑事類提案第十七
    號研討結果參照）。又修正後刑法第三十三條第五款亦已將
    罰金刑調整為新臺幣一千元以上，以百元計算，故依前述標
    準換算，修正後刑法第三百三十九條第一項之罰金刑法定刑
    度已變更為「新臺幣三萬元以下、一千元以上」，是比較修
    正前後刑度結果，修正後之規定對被告並非較為有利。
  (二)被告行為後，刑法第五十五條後段之牽連犯規定亦於九十四
    年一月七日經刪除，並於九十五年七月一日施行。是於新法
    修正施行後，被告所為行使偽造私文書犯行、詐欺取財未遂
    犯行，即須分論併罰。比較新舊法之規定，修正後之規定對
    於被告較為不利，依刑法第二條第一項之規定，自應適用行
    為時且較有利於被告之法律，即刑法第五十五條後段之規定
    ，從較重之一罪予以論處。
  (三)綜合上述各條文修正前後之比較後，適用修正後之刑法及刑
    法施行法等相關法律規定並未對被告更為有利，揆諸前揭刑
    法第二條第一項前段規定，即應適用修正前之刑法第三十三
    條第五款、第五十五條等規定。
  (四)另按修正後刑法第二十八條關於成立共同正犯之標準，將原
    來共同正犯之共同「實施」犯罪，改為共同「實行」犯罪，
    剔除完全未參與犯罪相關行為之「實行」的「陰謀共同正犯
    」及「預備共同正犯」，而本案被告之犯行非屬陰謀、預備
    共同正犯，不論依修正前刑法第二十八條之規定，抑或修正
    後刑法第二十八條之規定，均構成共同正犯；再者，關於刑
    法第二十五條第一項關於「已著手於犯罪行為之實行而不遂
    者，為未遂犯」之規定並未修正，而同條第二項於九十四年
    一月七日修正、九十五年七月一日施行前之規定為：「未遂
    犯之處罰，以有特別規定者，為限」，修正後則為：「未遂
    犯之處罰，以有特別規定者為限，並得按既遂犯之刑減輕之
    」，另刑法第二十六條修正前為：「未遂犯之處罰，得按既
    遂犯之刑減輕之。但其行為不能發生犯罪之結果，又無危險
    者，減輕或免除其刑」，修正後則為：「行為不能發生犯罪
    之結果，又無危險者，不罰」，是除不能未遂犯修正為不罰
    以外，僅二條文條項之移列。本案被告之未遂型態既非不能
    未遂犯，是其構成未遂犯之法律效果均為得按既遂犯之刑減
    輕之。因此共同正犯及未遂犯之刑罰規範狀態並無變更，對
    被告而言並無「有利」或「不利」之情形，而行為時及裁判
    時之法律均有處罰之規定者，法律之修正，不發生罪與刑之
    變更者，依各該法律規定之適用究係重在行為時或裁判時，
    作為適用法律之判斷基準。是以於被告與他人共同實行犯罪
    及未遂之情形，應不生新舊法比較之問題，自應逕依現行有
    效之法律即修正後刑法第二十八條、第二十五條第一項、第
    二項之規定，論以共同正犯及未遂犯（臺灣高等法院暨所屬
    法院九十五年法律座談會刑事類提案第八號之理由意旨參照
    ），均核先說明。
六、核被告卯○○之所為，係犯刑法第二百十六條、第二百十條
    之行使偽造私文書罪、同法第三百三十九條第三項、第一項
    之詐欺取財未遂罪。被告就上開犯行與申○○、甲○○及姓
    名、年籍不詳之數名成年人間有犯意聯絡及行為分擔，應論
    以共同正犯。其等偽造如附表之印文行為係偽造私文書之階
    段行為，又偽造私文書之低度行為為行使偽造私文書之高度
    行為所吸收，均不另論罪。另被告所犯之行使偽造私文書罪
    與詐欺取財未遂罪間，有方法目的之牽連關係，應從一重之
    行使偽造私文書罪處斷。爰審酌被告並無犯罪前科，素行良
    好，惟僅因貪圖小利，而與被告申○○、甲○○等人共同為
    上開犯行，其等對於健保制度之健全與健保局對於被保險人
    在大陸地區就診審核之正確性均有所妨害，並參以被告未因
    此獲利，是健保局就被告所為上開犯行所受之損害尚屬輕微
    ，然被告犯後猶圖卸責，並無悔悟之犯後態度等一切情狀，
    判處如主文所示之刑。
七、又被告行為時之易科罰金折算標準，依修正前刑法第四十一
    條第一項、修正前罰金罰鍰提高標準條例第二條前段（現已
    刪除）規定，就其原定數額提高為一百倍折算一日，則本案
    被告行為時之易科罰金折算標準，應以銀元一百元（即新臺
    幣三百元）以上三百元（即新臺幣九百元）以下折算一日。
    惟九十五年七月一日修正公布施行之刑法第四十一條第一項
    前段則規定：「犯最重本刑為五年以下有期徒刑以下之刑之
    罪，而受六個月以下有期徒刑或拘役之宣告者，得以新臺幣
    一千元、二千元或三千元折算一日，易科罰金。」比較修正
    前後之易科罰金折算標準，以九十五年七月一日修正公布施
    行前之規定，較有利於被告，則應依刑法第二條第一項前段
    ，適用修正前刑法第四十一條第一項前段。本案既仍適用修
    正前刑法第四十一條第一項前段之規定定被告易科罰金之折
    算標準，自仍應適用修正前罰金罰鍰提高標準條例第二條之
    規定提高折算之罰金數額，諭知以新臺幣九百元折算一日為
    易科罰金之折算標準，且為免與刑法第四十一條第一項修正
    施行後所定易科罰金折算標準改採新臺幣計算產生混淆誤解
    起見，另引用現行法規所定貨幣單位折算新臺幣條例第二條
    明定易科罰金折算標準及折算新臺幣之數額，以資明確。至
    被告偽造之如附表所示之物雖係供其詐欺取財所用，但因已
    交付予健保局臺北分局而行使之，則該物業非被告所有，惟
    如附表所示種類及數量之印文，仍應依刑法第二百十九條予
    以宣告沒收之。
據上論斷，應依刑事訴訟法第二百九十九條第一項前段，刑法第
二條第一項前段、第二十八條、第二百十六條、第二百十條、第
三百三十九條第一項、第三項、第二百十九條、第二十五條、第
七十四條第一項第一款，修正前刑法第五十五條、第四十一條第
一項前段、修正前罰金罰鍰提高標準條例第二條，現行法規所定
貨幣單位折算新臺幣條例第二條之規定，刑法施行法第一條之一
，判決如主文。
本案經檢察官蕭方舟到庭執行職務。
中　　華　　民　　國　　96　　年　　3 　　月　　13　　日
                  刑事第十庭    審判長  法  官  吳秋宏
                                        法  官  姚念慈
                                        法  官  林柏泓
如不服本件判決，得自收受判決送達之日起十日內，向本院提出
上訴書狀，上訴於第二審法院。
以上正本證明與原本無異。
                                        書記官  柯貞如
中　　華　　民　　國　　96　　年　　3 　　月　　13　　日
附表：
┌───┬──────┬──────────────┐
│被  告│偽造之私文書│偽造之印文種類、數量　　    │
├───┼──────┼──────────────┤
│卯○○│1.貴州省醫療│「貴州省財政廳票據監制章」印│
│      │  收費專用收│文一枚、「貴州省仁懷市第一人│
│      │  據（住院）│民醫院財務專用章」印文一枚、│
│      │2.仁懷市第一│「貴州省仁懷市第一人民醫院」│
│      │  人民醫院疾│印文二枚。                  │
│      │  病診斷證明│                            │
│      │  書        │                            │
│      │3.仁懷市第一│                            │
│      │  人民醫院病│                            │
│      │  歷首頁、病│                            │
│      │  程記錄、長│                            │
│      │  期醫囑單、│                            │
│      │  臨時醫囑單│                            │
└───┴──────┴──────────────┘
